臺灣彰化地方法院刑事判決　　　　　　　　　　　　　九十一年度訴字第八四號
　　公　訴　人　臺灣彰化地方法院檢察署檢察官
　　被　　　告　丁○○
　　指定辯護人　本院公設辯護人　乙○○
右列被告因偽造貨幣案件，經檢察官提起公訴（九十一年度偵緝字第一六九號），本
院判決如左：
    主      文
丁○○無罪。
    理      由
一、公訴意旨略以：被告丁○○於民國九十年五月二十一日十九時許，在彰化縣福興
    鄉萬豐村萬豐巷八之十二號三樓之一出租套房內，明知綽號「沈俊瑋」所有而交
    付之二張新版新台幣一千元面額通用紙幣係偽鈔，竟意圖供行使之用而收集之，
    因認被告涉有刑法第一百六十九條第一項意圖供行使之用而收集通用紙幣罪嫌等
    語。
二、按犯罪事實應依證據認定之，無證據不得推定其犯罪事實。又不能證明被告犯罪
    者，應諭知無罪之判決，刑事訴訟法第一百五十四條、第三百零一條第一項分別
    定有明文。訊據被告堅決否認有公訴人所指之犯行，辯稱該二張鈔票係向他人借
    款而取得，收受時不知道是偽鈔等語，另公設辯護人辯護意旨略以：本案警員未
    取得搜索票即進入私人住宅搜索，其臨檢紀錄表上雖記載「屋主主動開門請警方
    進入屋內同意檢查，警方態度良好」等語，惟按搜索權之實施要件及程序係「法
    律保留」之範圍，自不容以「臨檢」或其他名義規避法律所定之要件，而警員在
    強制處分之實施過程中具有優勢地位，衡諸常情，被告應無法拒絕警員之違法搜
    索，是本件搜索非出於被告自願性同意，況本案警員並未於三日之內呈報搜索取
    得之證據，與刑事訴訟法第一百三十一條第三項不符，故本案違法搜索取得之證
    據應無證據能力，不得作為裁判之依據；退步而言，即使採為本案判決之依據，
    惟查獲當時新版紙鈔發行不久，坊間對於新版鈔票之辨識尚有困難，被告稱鈔票
    係向他人取得，其主觀上並非明知偽鈔而收取之，與刑法第一百九十六條之要件
    不符，自不能以該罪論處等語。
三、按「臨檢」與「搜索」之目的與性質不同，故警員依法執行上述權限時，非得以
    任意名目實施，而須符合一定之要件，大法官於九十年十二月十四日以第五百三
    十五號解釋文闡述如下：「警察勤務條例規定警察機關執行勤務之編組及分工，
    並對執行勤務得採取之方式加以列舉，已非單純之組織法，實兼有行為法之性質
    。依該條例第十一條第三款，臨檢自屬警察執行勤務方式之一種。臨檢實施之手
    段：檢查、路檢、取締或盤查等不問其名稱為何，均屬對人或物之查驗、干預，
    影響人民行動自由、財產權及隱私權等甚鉅，應恪遵法治國家警察執勤之原則。
    實施臨檢之要件、程序及對違法臨檢行為之救濟，均應有法律之明確規範，方符
    憲法保障人民自由權利之意旨。上開條例有關臨檢之規定，並無授權警察人員得
    不顧時間、地點及對象任意臨檢、取締或隨機檢查、盤查之立法本意。除法律另
    有規定外，警察人員執行場所之臨檢勤務，應限於已發生危害或依客觀、合理判
    斷易生危害之處所、交通工具或公共場所為之，其中處所為私人居住之空間者，
    並應受住宅相同之保障；對人實施之臨檢則須以有相當理由足認其行為已構成或
    即將發生危害者為限，且均應遵守比例原則，不得逾越必要程度」，其解釋理由
    書進一步說明：「人民之有犯罪嫌疑而須以搜索為蒐集犯罪證據之手段者，依法
    尚須經該管法院審核為原則（參照刑事訴訟法第一百二十八條、第一百二十八條
    之一），其僅維持公共秩序、防止危害發生為目的之臨檢，立法者當無授權警察
    人員得任意實施之本意。是執行各種臨檢應恪遵法治國家警察執勤之原則，實施
    臨檢之要件、程序及對違法臨檢行為之救濟，均應有法律之明確規範」。查本案
    警員丙○○到庭證稱，該建築物內許多小套房居住份子複雜，當天原本是對可疑
    之吸毒人口進行臨檢，惟執行時於另案被告甲○○身上查獲偽鈔，而甲○○表示
    偽鈔來自被告，故警員復前往被告住處臨檢毒品及偽鈔等情，可知本案警員之目
    的係蒐集犯罪證據，而非單純維持公共秩序及防止危害發生之預防性目的，實施
    地點為住宅而非公共場所，故其雖以臨檢為名義，實際上係進行搜索之程序，依
    法應符合「搜索」之法定要件始得實施。
四、又按九十一年六月五日修正之刑事訴訟法第一百三十一條之一規定：「搜索，經
    受搜索人出於自願性同意者，得不使用搜索票。但執行人員應出示證件，並將其
    同意之意旨記載於筆錄」。查警員搜查本案時係九十年五月二十二日，當時雖尚
    未有前述規定，惟基於同一法理，應認搜索權所干預者乃得捨棄之基本權，故警
    員經被告同意之後，得不出示搜索票而實施搜索。然查本案警員係以臨檢名義實
    施搜索，依臨檢紀錄表上記載：「右記嫌疑人（即被告）於右下時地經警方臨檢
    查獲持有二張來路不明千元偽鈔，屋主主動開門請警方進入屋內同意檢查，警方
    態度良好，屋主無財物損失，檢查人員無逾法行為」等語，惟臨檢與搜索之執行
    既有前述相異處，則被告所同意「臨檢」之內容、範圍，是否屬法律上之「搜索
    」，仍非無疑。被告供稱當時警員說只要查毒品，警員事前及事後均未告知其有
    關另案被告甲○○之陳述，故其不知道後來為何會被起訴持有偽造通用紙幣等情
    ，證人即警員丙○○亦證實未曾告知被告有關另案被告甲○○之指述，足見警員
    除以查緝毒品犯罪及臨檢名義進入被告住處搜索，未予提示任何搜索票之外，實
    際上亦未告知其將搜索偽鈔，故被告並未預見警員進入屋內有此目的，惟警員既
    以「經被告同意」作為實施搜索之正當基礎，自應充分告知搜索之目的，否則被
    告無法決定是否同意，應認警員執行搜索程序於法未合。
五、至警員未依法定程序進行搜索而取得之證據，其證據能力如何？按刑事訴訟法第
    四百十六條第第一項規定：「對於審判長、受命法官、受託法官或檢察官所為之
    搜索、扣押處分有不服者，受處分人得聲請所屬法院撤銷或變更之」，同條第二
    項規定：「前項之搜索、扣押經撤銷者，審判時法院得宣告所扣得之物，不得作
    為證據」，條文中所指法院「得」宣告不得作為證據者，按法院辦理刑事訴訟案
    件應行注意事項第六十四點之說明，係指：「由審判之法院審酌人權保障與公眾
    利益之均衡維護而決定之，例如：（一）違背法定程序之情節。（二）違背法定
    程序時之主觀意圖。（三）侵害犯罪嫌疑人或被告權益之種類及輕重。（四）犯
    罪所生危險或實害。（五）禁止使用證據對於預防將來違法取得證據之效果。
    （六）偵查人員如依法定程序有無發現該證據之必然性。（七）證據取得之違法
    對被告訴訟上防禦不利益之程度」。雖刑事訴訟法第四百十六條第二項所指之情
    形，係指當事人對於「審判長、受命法官、受託法官或檢察官所為之搜索扣押等
    強制處分不服，經聲請由所屬法院撤銷或變更該項處分之證據」而言，而非指「
    警員未依法定程序取得證據」之情形，惟基於同樣法理，關於警員違法取得證據
    之證據能力如何，仍應依前述標準評價之。查本案執行警員未充分告知搜索之目
    的，對於被告訴訟上防禦權產生重大影響，而警員如明確告知搜索內容或依法取
    得搜索票後方實施搜索，能否取得該項證據即屬有疑，再衡諸本案搜索而查扣之
    偽鈔只有二張，所顯示之犯罪危害性尚屬輕微，而禁止使用該證據則有助於預防
    將來違法取證，是本院權衡各項利益，認應排除本件扣案物之證據能力。此外，
    復查無其他積極事證，足認被告確有公訴人所指之犯行，應認被告犯罪無以證明
    ，爰依法為無罪之諭知。
據上論斷，應依刑事訴訟法第第三百零一條第一項，判決如主文。
本案經檢察官廖曉萍到庭執行職務。
中      華      民      國    九十一    年     十二     月      十      日
                               臺灣彰化地方法院刑事第三庭
                                    審判長法官  余  仕  明
                                    法      官  李  進  清
                                    法      官  黃  玉  齡
右正本證明與原本無異。
如不服本判決，應於判決送達後十日內向本院提出上訴狀( 須附繕本 )。
                                    法院書記官  林  憲  男
中      華      民      國    九十一    年     十二     月      十三    日
